【裁判字號】    99,消債更,280
【裁判日期】    990806
【裁判案由】    聲請更生程序
【裁判全文】
臺灣高雄地方法院民事裁定           99年度消債更字第280號
聲  請  人  甲○○
上列當事人聲請消費者債務清理事件，本院裁定如下：
    主  文
聲請駁回。
聲請費用由聲請人負擔。
    理  由
一、聲請意旨略以：聲請人即債務人前未曾依「中華民國銀行公
    會會員辦理消費金融案件無擔保債務協商機制」請求共同協
    商債務清償方案，於本件聲請更生前，經向最大債權金融機
    構即中國信託商業銀行股份有限公司（下稱中國信託銀行）
    申請前置協商不成立。而聲請人對金融機構因消費借貸、信
    用卡契約等所負之債務計達新臺幣（下同）2,568,087 元，
    惟聲請人每月收入扣除支出後並無餘款，實有不能清償債務
    之情事，而聲請人所負無擔保或無優先權之債務總額並未逾
    1,200 萬元，復未經法院裁定開始清算程序或宣告破產，爰
    依法聲請裁定准予更生等語。
二、按「為使負債務之消費者得依本條例所定程序清理其債務，
    以調整其與債權人及其他利害關係人之權利義務關係，保障
    債權人之公平受償，謀求消費者經濟生活之更生及社會經濟
    之健全發展，特制定本條例」、「債務人不能清償債務或有
    不能清償之虞者，得依本條例所定更生或清算程序，清理其
    債務」、「聲請更生或清算不合程式或不備其他要件者，法
    院應以裁定駁回之，但其情形可以補正者，法院應定期間先
    命補正」，消費者債務清理條例第1 條、第3 條、第8 條分
    別定有明文。是消費者債務清理條例之立法，其中心思想乃
    認陷於經濟上困境之消費者若任其於惡性循環之債務窘境中
    自生自滅，其將衍生嚴重之社會問題，致難以維持安定之社
    會經濟秩序，故有予之分別情形依更生或清算之程序清理其
    債務之必要，藉以妥適調整其與各相關債權人等間之權利義
    務關係，以謀求消費者經濟生活之更生機會，從而健全社會
    經濟發展。惟私法上之債之關係，係以當事人間之信賴關係
    為基礎，為社會經濟組織之重要支柱。當事人於以法律行為
    追求自己之利益之際，亦應顧及對方之利益，並考量債權債
    務在社會上之作用，本於誠實及信用之原則，行使其債權及
    履行其債務。故債務人之消費者欲以上開條例為其所負義務
    之調整者，自應本於誠信原則之本旨，僅在其不能清償債務
    或有不能清償之虞而使其陷於經濟上之困境時始得准許之，
    以避免其藉此善意之立法而惡意圖謀減免債務，致使社會陷
    於道德之危險，並因此使信用緊縮而造成社會經濟之動盪。
三、聲請人固以其對金融機構因消費借貸所負之債務計達2,568,
    087 元，於扣除自己之必要生活費用及父母之扶養費用，已
    無能力還款，並提出債權人清冊、財產及收入狀況說明書、
    戶籍謄本、聲請人綜合所得稅各類所得資料清單及財產歸屬
    資料清單、前置協商不成立通知書、收據、帳單等件為證，
    惟查：
  (一)聲請人主張現積欠之總債務共計2,568,087 元，並曾於民國
    99年間向中國信託銀行申請前置協商，惟該行嗣於99年5 月
    5 日以聲請人未能接受顯足以負擔之還款方案由，作成協商
    不成立之通知乙情，有財團法人金融聯合徵信中心（下稱聯
    徵中心）專用債權人清冊、當事人信用報告回覆書及前置協
    商不成立通知書1 份在卷為憑（見本院卷第76至82頁、第20
    頁），應認真實。而依前揭條文規定及說明，聲請人就上開
    債務須有不能清償債務或有不能清償之虞，且此情形業使其
    陷於經濟上之困境時，法院始須准之進行更生。
  (二)聲請人之戶籍地址位於臺灣省高雄縣，有戶籍謄本在卷可按
    （見本院卷第19頁），其必要生活費用應參考內政部公告99
    年度臺灣省每人每月最低生活費用9,829 元之標準為計，而
    該標準原係由中央、直轄市主管機關參照中央主計機關所公
    布當地區最近一年平均每人消費支出60% 所定，依其基準之
    家庭收支調查報告調查表格式所示有關經常性支出之調查項
    目，其原即包括利息支出、稅捐、社會保險、食品、衣著、
    房租及水費、電費、醫療保健、交通、娛樂、教育等而已涵
    蓋以戶為單位之家庭所有需求，是除聲請人能舉證有特殊情
    形外，否則應不予另為計列。
  (三)聲請人之母郭吳秀英居住於高雄縣，97、98年申報利息所得
    各為23,765元、25,103元，名下有土地、房屋各1 ，公告及
    課稅現值計2,552,700 元，此有戶籍謄本、綜合所得稅各類
    所得資料清單及財產歸屬資料清單在卷可查（見本院卷第45
    頁、第49至51頁），則以此利息所得如依週年利率1.5%推算
    ，郭吳秀英存款應約有1,673,533 元，且其名下復有前述價
    值之財產，是其客觀上應有相當資力，而無不能維持生活之
    情形，故而其應無庸聲請人扶養，聲請人主張每月需支出其
    母之扶養費用應不可採而不與列計。而聲請人父郭次雄戶籍
    址雖於高雄市，惟聲請人自陳其父居於高雄縣，又其父97年
    、98年申報所得各為3,600 元、1,800 元，名下無財產，每
    月領有殘障津貼3,000 元，有郭吳秀英、聲請人、郭毓斌、
    郭毓文、郭玟秀計5 名扶養義務人，此有家族系統表、民事
    呈報(三)狀、綜合所得稅各類所得資料清單、財產歸屬資料清
    單、殘障手冊等見在卷可按（見本院卷第134 頁、第46至48
    頁、第122 頁），則以前述其父之資力，其父確實不能維持
    生活而需人扶養，又參以內政部公告99年度台灣省每人每月
    最低生活費用9,829 元，並衡量聲請人業已負擔鉅額債務及
    其他扶養義務人之經濟能力與其父業已領有殘障補助等情，
    聲請人支出其父之扶養費用應以每月1,366 元為適當（計算
    式：（0000-0000 ）÷5 ＝1366），逾此範圍之支出自不予
    計列。
  (四)聲請人任職華東科技股份有限公司，99年1 月至5 月之薪資
    分別為30,740元、53,082元、30,830元、33,731元、30,780
    元，名下有房屋、土地及投資各1 ，而該房地經本院執行處
    以底價132 萬元公告第2 次拍賣，此有薪資單、本院公告在
    卷可查（見本院卷第36至37頁、第139 至141 頁），則其現
    平均每月收入約為35,833元，名下房地應值132 萬元，是以
    聲請人之收入扣除其生活必要支出後，尚餘24,638元可供還
    款之用（計算式：00000-0000-0000 ＝24638 ），而聲請人
    之債務總額雖高達2,568,087 元，惟扣除其名下財產所具之
    價值，以上開每月可供償還額24,638元計算，該債務係約為
    償還額之52 倍 （計算式：〈0000000-0000000 〉÷24638
    ＝52），應約於4 年餘即可清償完畢，以聲請人44歲之年齡
    ，距法定強制退休年齡尚有21餘年，復可累積工作經驗以增
    加日常收入，應可在未來相當期限內逐步將債務清償完畢，
    且債務人為償還債務，本應經歷履行期間較不寬裕之經濟生
    活，此乃債務人於負擔債務時即得預見，是依誠實及信用之
    原則，債務人於有履行可能性時，仍應誠實勤勉地履行債務
    ，於此自不得認其已有不能清償債務或有不能清償之虞之情
    事。從而聲請人聲請本院准予更生，依上開事證及本院調查
    結果，即難認有據，應予駁回。
四、依消費者債務清理條例第8 條、第15條，民事訴訟法第78條
    ，裁定如主文。
中    華    民    國    99    年    8     月     6    日
              民事第四庭    法      官  楊淑儀
上為正本係照原本作成。
如不服本裁定，應於裁定送達後10日內，以書狀向本院提出抗告
，並繳納抗告費新臺幣1,000元。
中    華    民    國    99    年    8     月     6    日
                            書  記  官  王資惠

司法院資訊處製作；財團法人民間司法改革基金會備份。
